臺灣高等法院臺南分院刑事判決
111年度交上訴字第442號
上  訴  人  
即  被  告  許美惠


選任辯護人  劉佩蓉律師
上  訴  人  
即  被  告  陳柏良


選任辯護人  陳浩華律師
上列上訴人因過失致死等案件，不服臺灣嘉義地方法院110年度
交訴字第102號中華民國111年2月8日第一審判決（起訴案號：臺
灣嘉義地方檢察署110年度偵字第265號、110年度偵字第6089號
），提起上訴，本院判決如下：
    主  文
原判決關於陳柏良部分撤銷。
陳柏良因過失致人於死，處有期徒刑陸月，如易科罰金以新臺幣
壹仟元折算壹日。
其他上訴駁回（即許美惠部分）。
陳柏良、許美惠均緩刑貳年。
    事  實
一、許美惠於民國109年9月1日15時13分許，駕駛車號0000-00號
    自小客車(下稱甲車)，搭載其女兒吳姿穎，沿國道3號高速
    公路中間車道由南往北方向行駛，行經上開路段279.9公里
    處(位於嘉義縣大林鎮)時，因案外人林嵩峯駕駛自小客車同
    向併行向許美惠示意甲車有漏油之情事，許美惠遂將甲車駛
    至上開路段外側車道後減速，然尚未駛至槽化線上，甲車即
    失去動力而停在外側車道上，許美惠本應注意駕車在高速公
    路遇有緊急情況，無法繼續行駛時，應滑離車道，在路肩上
    停車待援，汽車無法滑離車道時，除顯示危險警告燈外，應
    在故障車輛後方100公尺以上處設置車輛故障標誌，以避免
    後方來車追撞而確保行車安全，而依其智識、能力及當時的
    天氣、路況及視距均屬良好之情況下，並無不能注意之情事
    ，竟疏未注意於甲車後方100公尺以上處設置故障標誌；適
    有陳柏良駕駛車號000-00號營業小貨車(下稱乙車)，沿上開
    路段同向行駛於外線車道，本應注意車前狀況，並隨時採取
    必要之安全措施，且依其智識、能力及依當時天氣、路況及
    視距均屬良好之情況下，亦無不能注意之情事，亦疏未注意
    車前狀況，採取必要的安全措施而自後追撞甲車，致甲車內
    之許美惠因而受有創傷性硬腦膜下出血、蜘蛛網膜下腔出血
    等傷害；吳姿穎則受有創傷性硬腦膜下出血併腦損傷、左側
    第一肋骨骨折併雙側肺挫傷、急性呼吸衰竭、敗血性休克等
    傷害，經送醫急救治療後，仍於109年9月21日19時28分許不
    治死亡。陳柏良肇事後停留現場等待員警到場處理，許美惠
    肇事送醫急救後，待警方至急診醫院處理，均於有偵查權之
    機關或公務員發覺犯罪前，向到場之承辦警員承認其等為肇
    事人，進而自首接受裁判，而查知上情。
二、案經吳姿穎之父吳帆、吳姿穎之母許美惠訴由檢察官偵查起
    訴。
    理  由
一、訊據被告陳柏良就前揭犯罪事實於警詢、偵查中、原審及本
    院審理時均坦承不諱(見中檢相卷第15-17頁、第69-79頁、2
    65偵卷第21-23頁、第109-113頁、原審卷第94頁、第163頁
    、本院卷第373頁、第380頁)；訊據被告許美惠雖承認其於
    上開時地，因甲車故障而停放於外側車道上，且未於甲車後
    方100公尺處擺放任何警示標誌之事實，但否認有何過失致
    人於死之犯行，辯稱：甲車是伊跟朋友借的，所以不熟悉放
    警示三角架的位置，伊因找不到才沒有擺設，但伊已盡力把
    後車廂蓋掀到最高、打雙黃燈，已發生警告的效果，回到車
    上亦打110跟車主求助，伊跟車主講電話講到一半，1968轉
    接的06插播進來，過不久就被後車撞上，整個過程時間很短
    ，且有21台車輛經過時都有注意到甲車故障情形，伊已經盡
    力，並無過失責任云云。經查：
  ㈠前開犯罪事實，業經證人即同案被告陳柏良、目擊證人林嵩
    峯、證人即告訴人許美惠、吳帆分別於警詢、偵查中證述在
    案(見中檢相卷第19-20頁、第69-79頁、第109-111頁、中檢
    相卷第49-51頁、265偵卷第21-23頁、第109-113頁)，復有
    道路交通事故現場圖、道路交通事故調查報告表㈠㈡、通信聯
    絡暨工作紀錄表1紙、現場及車損照片16張、監視器錄影畫
    面翻拍照片4張、監視器錄影光碟1片附卷可稽(見中檢相卷
    第31頁、第33-35頁、第37-38頁、第47-61頁、第65-67頁、
    證物袋)，足證被告陳柏良任意性自白及被告許美惠就客觀
    事實所為之自白均事實相符，此部分事實，首堪認定。
  ㈡按汽車行駛時，駕駛人應注意車前狀況，並隨時採取必要之
    安全措施；又汽車在行駛途中，因機件故障或其他緊急情況
    無法繼續行駛滑離車道時，除顯示危險警告燈外，應在故障
    車輛後方100公尺以上處設置車輛故障標誌，同時應即通知
    該管公路管理機關或警察機關協助處理，道路交通安全規則
    第94條第3 項、高速公路及快速公路交通管制規則第15條第
    2項分別定有明文。經查，被告陳柏良警詢時供稱：我沒發
    現甲車就撞上了、當時太陽太刺眼，沒發現甲車在車道上，
    發現就撞上了等語在卷（見中檢相卷第4頁），可見其確未
    注意到車前狀況，以致未能採取閃煞躲避等必要的安全措施
    ，而被告許美惠於車輛故障後，未於車後方100公尺以上處
    設置故障標誌之事實，已據其供明在卷，因此被告2人行車
    時均未遵守上開道路交通規則而違反其注意義務至明。
　㈢依據道路交通事故調查報告表㈠所載，肇事時之天氣為晴天、
    道路為直路、路面為缺陷，視距亦屬良好，而被告2人均考
    有駕駛執照，行車多年，被告許美惠對車禍後如何處置乙節
    ，應知之甚稔，另被告陳柏良是○○○○，其駕駛能力應優於常
    人，其等若稍加注意，在故障車的後方設置車輛故障的警示
    標誌或注意車前狀況，採取必要安全措施，即可輕易避免本
    件車禍之發生，是依其2人之智識、能力及當時的客觀情況
    ，顯無不能注意之情事，然其2人竟疏未注意及此，以致肇
    事，是其等有應注意能注意而不注意之過失責任至明。況本
    件肇事原因經送鑑定結果亦同認：「一、陳柏良駕駛營業小
    貨車，未注意車前狀況，由後撞及停於外側車道之自小客車
    ，為肇事主因。二、許美惠駕駛自用小客車，遇狀況後於外
    側車道內停車，未依規定於後方擺設警告標誌，警示後方來
    車，為肇事次因。」等語，有交通部公路總局嘉義區監理所
    嘉雲區車輛行車事故鑑定委員會及交通部公路總局車輛行車
    事故鑑定覆議會所出具的鑑定意見書存卷可參(見265偵卷第
    43-45頁、第97-100頁)，此為鑑定機關本於專業知識及經驗
    所得之結論，自可憑信，益見被告2人確有過失責任。又被
    告2人就本件車禍之發生均有過失，但其2人之過失既併合為
    本件車禍發生之原因，其2人仍不得主張抵銷而解免刑責，
    僅得在量刑上予以斟酌，併此敘明。
　㈣被告許美惠雖以上情抗辯，主張無過失云云，然觀之上開路
    段之監視器錄影，可知甲車故障停駛於外側車道時，距離乙
    車追撞尚有近10分鐘之期間，被告亦自陳其在等待救援期間
    尚有時間致電110、1968及甲車車主等語(見原審卷第171頁)
    。堪認被告許美惠若備妥並熟知車輛故障警告標誌之收納位
    置、使用方式，應有餘暇得以將警示標誌設置完成，然其僅
    將車輛後車廂蓋開啟，難認已達於上開高速公路及快速公路
    交通管制規則之標準而盡其注意之義務，自不得以該期間有
    多輛汽車閃避過甲車，即謂其無過失責任。
　㈤被告陳柏良雖稱伊雖未注意車前狀況，固有過失，但同案被
    告許美惠未放置故障標誌的過失責任更大，應認為肇事主因
    而伊僅為肇事次因云云。然查，被告陳柏良於日間視距良好
    ，且無何障礙物之情況下，竟未發現前方車道之甲車，亦未
    採取任何的安全措施，而自後追撞，衡其過失情節，自然較
    同案被告許美惠為重，此情，並有上開鑑定及覆議鑑定意見
    可參，亦與實務上就此類型車禍的過失比例之認定相符，此
    可參考臺中高分院105年度交上訴字第345號、同院106年度
    交上易字第420號、臺灣高等法院106年度交上易字第93號判
    決所引之覆議鑑定意見結論。至被告陳柏良所引之原審法院
    109年度交易字第738號、臺灣橋頭地方法院107年度交易字
    第8號，主張雙方同為肇事原因或未設置故障警告標誌者，
    為肇事主因云云（見本院卷第210頁）。查，上開2個判決的
    車禍發生是在夜間時分，而駕駛人在夜間時刻，於車輛故障
    後，若未於故障車輛後方100公尺以上放置警告標誌，後方
    車輛極易因視線不佳而發生追撞情事，故駕駛人未於夜間放
    置警告標誌，通常會被課以較重之責任；反之，若發生在日
    間時分，後車之駕駛人已有較佳的視距及反應時間，自應課
    以較高的注意義務，上開判決係以夜間發生車禍而立論，與
    本件發生的時間不同，自不可比附援引。本件被告陳柏良於
    日間視距良好，且無任何障礙物之情形下，本得及時發覺並
    反應，竟完全未發現前車而追撞，其責任顯然較重。是被告
    陳柏良所引用的上開判決，除不足為其有利之認定外，正可
    以說明其有較重的過失責任。
  ㈥按刑法上之過失，其過失行為與結果間，在客觀上有相當因
    果關係始得成立。所謂相當因果關係，係指依經驗法則，綜
    合行為當時所存在之一切事實，為客觀之事後審查，認為在
    一般情形下，有此環境、有此行為之同一條件，均可發生同
    一之結果者，則該條件即為發生結果之相當條件，行為與結
    果即有相當之因果關係（最高法院76年台上字第192 號判例
    意旨參照）。而被告2人駕駛甲、乙車，相繼發生疏失導致
    本件事故，前已述及，又告訴人許美惠，被害人吳姿穎於本
    案車禍中受有前開傷害，被害人吳姿穎並因車禍傷勢引發後
    續死亡之結果，亦有大林慈濟醫院110年8月17日函暨病歷資
    料、診斷證明書、檢察官所開立之相驗屍體證明書、檢驗報
    告書存卷佐憑( 見265偵卷第57-91頁、中檢相卷第25頁、第
    27頁、第83頁、第87-95頁) 。故被告2人本件之過失行為與
    告訴人許美惠受傷、被害人吳姿穎之死亡結果間，均有相當
    因果關係，應屬無疑。
  ㈦公訴意旨雖認被告許美惠將甲車暫停於外側車道上，亦有疏
    失云云。惟甲車於行車途中發生故障，業據證人林嵩峯於警
    詢中證言明確，而其於原審審理中亦供稱其於外側車道減速
    過程中即再難駕駛移置甲車等語明確(見原審卷第102頁、第
    171頁)，且若非甲車故障，衡情，被告必會將之停於路肩待
    援，是被告顯係因甲車故障無法將之自外側車道滑離到路肩
    ，已無疑義，公訴意旨認被告未將甲車自外側車道滑離而暫
    停於外側車道上，亦有過失，容有未洽，併此敘明。
　㈧綜上所述，被告2人之犯行，均堪認定，應依法論科。
二、論罪部分：
　㈠核被告許美惠所為，係犯刑法第276條之過失致死罪；被告陳
    柏良所為，係犯刑法第276條之過失致死罪、同法第284條前
    段之過失傷害罪。又被告陳柏良以一行為導致告訴人許美惠
    受傷、被害人吳姿穎死亡而觸犯上開2 罪名，為想像競合犯
    ，應情節較重之過失致死罪處斷。
  ㈡被告2人於肇事後，分別在現場停等、或於急診之醫療院所等
    待警方進行調查，並均於有偵查犯罪權限之機關或公務員發
    覺其等為過失致死、過失傷害犯罪之犯人前，親自向警察機
    關陳明為本件肇事人，進而接受裁判，有道路交通事故肇事
    人自首情形紀錄表2紙、被告許美惠警詢筆錄1份在卷可查(
    見中檢相卷第19-20頁、第43-45頁，被告許美惠之自首情形
    記載選項有誤，然不影響其符合自首減刑之要件) ，乃合於
    自首之要件，爰均依刑法第62條前段規定，減輕其刑。
三、撤銷改判的理由（即被告陳柏良部分）：
　㈠原審以被告陳柏良罪證明確，予以論科，固非無見。惟查，
    被告陳柏良於本院審理時分別與告訴人許美惠及吳帆調解成
    立，有調解筆錄2份在卷可稽（見本院卷第335-338頁），此
    為對被告陳柏良有利的量刑因子，原審未及審酌，自有未洽
    ，被告陳柏良提起上訴，主張其應負較輕或與許美惠相同之
    過失責任，雖無理由，但其以與告訴人調解成立，主張應從
    輕量刑，則為有理由，應由本院將原判決此部分判決撤銷。
　㈡茲審酌被告駕駛車輛本應謹慎小心，以維護其他共同用路人
    之安全，竟未注意車前狀況，以致肇事，實屬不該，兼衡：
    被告素行良好，有其前案紀錄表可參，其為肇事主因，及造
    成被害人吳姿穎死亡及告訴人許美惠受傷之損害程度，暨其
    自陳：○○畢業之教育程度，目前為○○○○，已婚、育有 1子、
    父母健在，須扶養小孩、配偶之生活及經濟狀況及其坦承犯
    行，且與告訴人調解成立，賠償損害等一切情狀，量處如主
    文第2項所示之刑，並諭知易科罰金之折算標準。 
四、駁回上訴的理由（即被告許美惠部分）：　　
　　原審以被告許美惠事證明確，因而適用上開實體法規論罪，
    並審酌被告素行尚可，有其前案紀錄表可稽，其係車禍肇事
    次因，因本件車禍除造成自己受傷外，亦痛失愛女，至為悲
    傷；暨其自陳：○○畢業之教育程度，目前無業，已離婚，育
    有1子(已成年），父母健在之家庭生活狀況及其承認車禍之
    客觀事實，但否認過失等一切情狀，量處有期徒刑5月，如
    易科罰金，以新臺幣1000元折算1日，本院核其認事用法，
    並無不當，量刑尚稱妥適，被告提起上訴否認犯罪，請求撤
    銷改判，為無理由，應予駁回。
五、緩刑部分：　
　　被告2人均未曾受有期徒刑以上刑之宣告，此有其等前案紀
    錄表在卷可參，其等並非故意犯罪，而係因一時的過失而觸
    犯刑章，情節並非重大，且被告陳柏良已與告訴人調解成立
    ，有如上述，復就其應負責之部分，已支付完畢，有其提出
    之匯款單據在卷可稽（見本院卷第385頁），而被告許美惠
    因本件車禍除造成自己受傷外，亦痛失愛女，至為悲傷，是
    其2人經此偵審程序的教訓，應知所警惕而無再犯之虞，本
    院認其等所受之宣告刑，均以暫不執行為適當，爰依刑法第
    74條第1項第1款規定，併諭知緩刑2年，以啟自新。
六、被告許美惠經合法傳喚無正當之理由不到庭，爰不待其陳述
    ，逕行判決。
據上論結，應依刑事訴訟法第368條、第369條第1項前段、第371
條、第364條，刑法第74條第1項第1款，判決如主文。
本案經檢察官吳心嵐提起公訴，檢察官黃朝貴到庭執行職務。
中　　華　　民　　國　　111 　年　　10 　　月　　13　日
                   刑事第六庭    審判長法　官  吳勇輝
                                       法　官  包梅真
                                       法　官　黃國永
以上正本證明與原本無異。
如不服本判決應於收受送達後20日內向本院提出上訴書狀，其未
敘述上訴理由者，並得於提起上訴後20日內向本院補提理由書（
均須按他造當事人之人數附繕本）「切勿逕送上級法院」。
　　　　　　　　　　　　　　　　　　　書記官  葉宥鈞
中　　華　　民　　國　　111 　年　　10　　月　　13　　日
中華民國刑法第276條：
因過失致人於死者，處5年以下有期徒刑、拘役或50萬元以下罰
金。